---
title: "Data Analytics - Homework 2"
author: Nicola Pinat 
date: "`r Sys.Date()`"
output:
  html_document:
    toc: false
    toc_float: false
    toc_depth: 3
    theme: flatly
    highlight: kate
    number_sections: false
    df_print: paged
    code_folding: show
  pdf_document:
    toc: true
    number_sections: true
    highlight: kate
editor_options: 
  chunk_output_type: inline
---

# Soluzioni

## Esercizio 1

Caricamento dati ed eliminazione valori mancanti

```{r}
nazioni <- read.csv("nazioni.csv")
insurance <- read.csv("insurance.csv")
```

*gestione valori mancanti*

```{r}

sum(is.na(nazioni))
sum(is.na(insurance))

# il dataset nazioni ha 7 valori mancanti, facciamo imputazione con la media della categoria/e contenente i dati


t <-lapply(nazioni, is.na)
lapply(t, sum)

# ora che sappiamo quali contengono dati mancanti, facciamo pulizia

nazioni <- na.omit(nazioni)


any(is.na(nazioni))

summary(nazioni)


```

  **Punto a.** Per le variabili presenti nel dataset, si specifichi se si tratta di variabili qualitative sconnesse, ordinali o quantitative discrete, motivando la risposta.

- `areaGeo`: varibile qualitativa sconnessa, non c'è una gerarchia in questo caso
- `reddito`: variabile quantitativa discreta
- `infmort`: variabile quantitativa discreta, come per reddito, è numerica e rappresenta una                 quantità in esame
- `oil`:  variabile categoriale che abbiamo convertito in fattore, potremmo considerarla qualitativa sconnessa

**Punto b.** Per la variabile `reddito`, identifica quali nazioni sono considerate "outlier" (valori anomali) secondo il metodo del boxplot.

```{r}

# plotting semplice
box <- boxplot(nazioni$reddito, col="lightblue", horizontal=TRUE)

min(box$out)

nazioni_out <- nazioni$nome[nazioni$reddito > min(box$out)]

nazioni_out


```

Risposta:

**Punto c.** Rappresentare con un istogramma la distribuzione del reddito. Modificare l'etichetta dell'asse x con il nome della variabile ed eliminare il titolo. Quindi aggiungere al grafico la linea di densità stimata con il metodo del nucleo. Infine, aggiungere al grafico le mediane del reddito per area geografica utilizzando dei punti di forma e colore diverso.

```{r}

hist(nazioni$reddito, freq=FALSE, main = "", xlab = "reddito", ylab="densità", border = "white")

lines(density(nazioni$reddito, na.rm=TRUE), col = "darkblue", lwd=2)

# aggiunta mediane del reddito




mediane_per_area <- tapply(nazioni$reddito, nazioni$areaGeo, mean)
mediane_per_area

abline(v=mediane_per_area["Africa"], col = "yellow", lty=1)

abline(v=mediane_per_area["Asia"], col = "brown", lty = 2)

abline(v=mediane_per_area["Europe"], col = "Blue", lty = 3)

abline(v=mediane_per_area["Americas"], col = "Red", lty = 4)

```
```{r}
boxplot(reddito ~ areaGeo, data=nazioni, col=rainbow(4), main="Reddito per Area")
```

Risposta:

**Punto d.** Si calcolino media, media troncata, e mediana del `reddito`. Confrontando media e mediana, cosa puoi dedurre sull'asimmetria della distribuzione del `reddito`? Quindi, calcola l'indice di asimmetria (skewness) per `reddito`. La distribuzione è asimmetrica a destra o a sinistra? Questa informazione emerge chiaramente analizzando l'istogramma o la curva di densità stimata con il metodo del nucleo?

```{r}


media <- mean(nazioni$reddito)
media_troncata <- mean(nazioni$reddito, trim = 0.1)
mediana <- median(nazioni$reddito)

media
mediana

media-mediana

# calcoliamo l'indice di skewness

library("moments")
sk <- skewness(nazioni$reddito)




```

Risposta: La media è più grande di +656, indicando una asimmetria dei dati verso sinistra confermata dal calcolo dell'indice di asimmetria. Dall'istogramma si evincono le stesse caratteristiche

**Punto e.** Applica una trasformazione logaritmica alla variabile `reddito` ed aggiungi la nuova variabile al data frame. Confronta l'istogramma del reddito "originale" con quello del log(`reddito`). Calcola nuovamente l'indice di skewness sul reddito trasformato. La trasformazione ha aiutato a rendere la distribuzione più simmetrica?

```{r}

logreddito <- log(nazioni$reddito)
nazioni$logreddito <- logreddito

par(mfrow = c(1,2))

hist(nazioni$reddito, freq=FALSE, main = "", xlab = "reddito", ylab="densità", border = "white")
hist(nazioni$logreddito, freq=FALSE, main = "", xlab = "logreddito", ylab="densità", border = "white")
sk <- skewness(nazioni$logreddito)

sk

```

Risposta: Si, dalla visualizzazione del grafico e dal calcolo della skewness, abbiamo conferma che siamo riusciti a rendere i dati meno asimmetrici

**Punto f.** Si effettui un confronto sulla dispersione di `reddito` per area geografica mediante almeno due indici di dispersione. Quale area geografica presenta una maggiore variabilità?

```{r}

varianza <- tapply(nazioni$reddito, nazioni$areaGeo, sd)

mad <- tapply(nazioni$reddito, nazioni$areaGeo, mad)

varianza
mad

```

Risposta: L'analisi mediante varianza e mediante mad ci portano a concludere che i paesi con maggior dispersione di reddito sono: Europe e Americas. Un'indagine con mad ci porta a verificare la presenza di molti outlier per africa americas e asia, come confermato dai boxplot sopra

**Punto g.** Si rappresenti in un unico grafico le funzioni di ripartizione empiriche (ecdf) del reddito per i paesi appartenenti alle quattro area geografica. Usa colori diversi e una legenda. Osservando il grafico, quale area geografica ha una percentuale maggiore di nazioni con un reddito inferiore ai 5.000 dollari?

```{r}

par(mfrow = c(1,1))

europa <- nazioni$reddito[nazioni$areaGeo == "Europe"]
asia <- nazioni$reddito[nazioni$areaGeo == "Asia"]
americas <- nazioni$reddito[nazioni$areaGeo == "Americas"]
africa <- nazioni$reddito[nazioni$areaGeo == "Africa"]


plot(ecdf(europa), main = "funzione di ripartizione", xlab = "reddito")
lines(ecdf(asia), col = "red")
lines(ecdf(americas), col = "blue")
lines(ecdf(africa), col = "purple")


```

Risposta: Tutte quelle che non sono Europe

**Punto h.** Dividere la finestra grafica in 2 righe e 2 colonne. In ogni spazio, rappresentare con un boxplot la distribuzione di `infmort` condizionata alla regione geografica. Impostare lo stesso range sull'asse y ed il titolo del grafico. Infine, dopo aver ripristinato la finestra grafica a 1x1, si ottenga il boxplot della distribuzione della mortalità infantile condizionata alla regione geografica con un unico comando. Si commentino i risultati.

```{r}

par(mfrow = c(2,2))

infmortEurope <- nazioni$infmort[nazioni$areaGeo == "Europe"]
infmortAsia <- nazioni$infmort[nazioni$areaGeo == "Asia"]
infmortAfrica <- nazioni$infmort[nazioni$areaGeo == "Africa"]
infmortAmericas <- nazioni$infmort[nazioni$areaGeo == "Americas"]

globalrange <- range(nazioni$reddito)

boxplot(infmortEurope, main = "Europe", horizontal = TRUE, ylim = globalrange)
boxplot(infmortAsia, main = "Asia", horizontal = TRUE, ylim = globalrange)
boxplot(infmortAfrica, main = "Africa", horizontal = TRUE, ylim = globalrange)
boxplot(infmortAmericas, main = "Americas", horizontal = TRUE, ylim = globalrange)

```

```{r}

par(mfrow = c(1,1))

boxplot(infmort ~ areaGeo, data = nazioni)


```



Commenti: Sembra esserci una correlazione fra la mortalità infantile e il reddito dopo la visualizzazione di questo grafico

**Punto i.** Utilizzando il pacchetto `lattice` si visualizzi la densità della mortalità infantile condizionata all'area geografica. Commentare le diverse forme delle densità.

```{r}
library(lattice)

densityplot(~ infmort | areaGeo, data = nazioni)
```

Risposta: Notiamo come in europa e nelle americhe abbiamo una densità molto meno dispersa rispetto ad asia e africa,
tutto confermato rispetto a quanto visto nei grafici precedenti.

**Punto l.** Dopo aver aggiunto al dataframe la variabile `redditoCat`, che riporta la divisione della variabile reddito in classi utilizzando i quartili, si stampino le distribuzioni condizionate della variabile redditoCat rispetto all'esportazione di petrolio approssimandole a 2 cifre decimali. Quindi si ottenga una opportuna rappresentazione grafica delle distribuzioni condizionate e commentare.

```{r}

q <- quantile(nazioni$reddito, probs = seq(0, 1, 0.25), na.rm = TRUE)

nazioni$redditoCat <- cut(nazioni$reddito, breaks = q, include.lowest = TRUE, labels = c("Basso", "Medio-Basso", "Medio-Alto", "Alto"))

# Creiamo la tabella di contingenza
tab <- table(nazioni$redditoCat, nazioni$oil)

dist_condizionata <- round(prop.table(tab, margin = 2), 2)

print(dist_condizionata)


barplot(dist_condizionata, 
        beside = TRUE,
        col = c("red", "orange", "blue", "darkgreen"),
        main = "Distribuzione Reddito condizionata a Oil",
        xlab = "Esportatore di Petrolio",
        ylab = "Frequenza Relativa",
        legend.text = rownames(dist_condizionata),
        args.legend = list(x = "topright", bty = "n"))


```

Risposta: In questo caso vediamo che l'esportazione di petrolio provoca un aumento del reddito generale di un paese, è quindi più probabile trovarsi nella fascia alta se si esporta che non altrimenti

## Esercizio 2

Il dataset `insurance.csv` descrive le spese mediche sostenute da una compagnia assicurativa statunitense per 1338 soggetti. Le variabili presenti nel dataset sono:

- `age`: età dell’assicurato
- `sex`: genere dell’assicurato
- `bmi`: indice di massa corporea
- `children`: numero di figli a carico
- `smoker`: fumatore
- `region`: l’area di residenza dell’assicurato negli Stati Uniti
- `charges`: le spese mediche individuali fatturate dall’assicurazione

**Punto a.** Rappresentare graficamente la distribuzione delle variabili categoriali evidenziando con un colore diverso nel grafico la categoria maggiormente presente.

```{r}
insurance <- read.csv("insurance.csv")
# Supponiamo che il dataset sia già caricato come 'insurance'
# insurance <- read.csv("insurance.csv")

# Definiamo le variabili categoriali da analizzare
variabili_cat <- c("sex", "smoker", "region")

# Impostiamo il layout per vedere i grafici insieme
par(mfrow=c(1,3))

for (var in variabili_cat) {
  # 1. Creiamo la tabella delle frequenze
  tabella <- table(insurance[[var]])
  
  # 2. Identifichiamo qual è il valore massimo
  max_val <- max(tabella)
  
  # 3. Creiamo un vettore di colori: grigio per tutti, rosso per il massimo
  colori <- ifelse(tabella == max_val, "firebrick", "lightgrey")
  
  # 4. Rappresentazione grafica
  barplot(tabella, 
          col = colori, 
          main = paste("Distribuzione di", var),
          ylab = "Frequenza",
          border = "white")
}

# Ripristiniamo il layout singolo
par(mfrow=c(1,1))


```

Risposta:

**Punto b.** In un unico grafico, ottenere i boxplot condizionati della variabile `charges` rispetto alla variabile `children` considerando le seguenti categorie: 0, 1, 2, 3+. Aggiungere su ciascun boxplot la media condizionata utilizzando una barra rossa, parallela alla mediana, della stessa larghezza del boxplot.

```{r}

```

Risposta:

**Punto c.** A partire dalla variabile `bmi`, aggiungere al data frame una nuova variabile `bmicat` utilizzando le categorie: `underweight` = \<18.5, `normal` = 18.50 – 24.99, `overweight` = ≥ 25, `obese` = ≥ 30. Rappresentare gli istogrammi delle spese mediche rispetto alle categorie della variabile `bmicat` utilizzando gli stessi intervalli sugli assi. Sovrapporre agli istogrammi le curve di densità condizionate stimate con il metodo del nucleo e aggiungere la legenda.

```{r}

```

Risposta:

**Punto d.** Produrre dei grafici per esplorare la relazione tra le variabili `bmicat` e `sex`. Cosa possiamo dire riguardo all'associazione tra le due variabili?

```{r}

```

Risposta:

## Esercizio 3

I dati riportati nel file `ScolarizzazioneRistorazione.txt` sono tratti da un'indagine e riguardano il luogo dove viene consumato il pranzo (`Luogo Pasto`) rispetto al titolo di studio (`Titolo Studio`) dagli italiani con più di 21 anni. I valori sono riportati in migliaia.

Si analizzi il fenomeno costruendo opportune tabelle di frequenza e rappresentazioni grafiche, in particolare:

**Punto a.** Si ottengano le frequenze marginali (assolute e relative) di `Titolo Studio` e `Luogo Pasto` e le si rappresenti graficamente sia mediante diagramma a barre che a torta. Si commentino i risultati.

```{r}

```

Risposta:

**Punto b.** Si ottenga la distribuzione di `Luogo Pasto` condizionata a titolo di studio. Si commentino i risultati.

```{r}

```

Risposta:

**Punto c.** Si rappresentino mediante diagrammi a barre le distribuzioni condizionate al punto .b e si includa la distribuzione marginale opportuna. Dall'analisi dei grafici possiamo dire se vi sia un sospetto di associazione tra le due variabili? Commentare.

```{r}

```

Risposta:
